【裁判字號】    96,上,500
【裁判日期】    970422
【裁判案由】    損害賠償
【裁判全文】
臺灣高等法院民事判決                   96年度上字第500號
上  訴  人  甲○○
訴訟代理人  簡宏明律師
複  代理人  許朝昇律師
被  上訴人  富邦人壽保險股份有限公司
法定代理人  乙○○
訴訟代理人  鄭建國律師
上列當事人間請求損害賠償事件，上訴人對於中華民國96年4月
26日臺灣臺北地方法院94年度訴字第4819號第一審判決提起上訴
，被上訴人並為聲明之減縮，本院於97年4月8日言詞辯論終結，
判決如下：
    主    文
上訴駁回。
原判決主文第三項命上訴人給付之金額減縮為新臺幣肆佰伍拾萬
元及自民國九十一年三月十五日起至清償日止，按年息百分之五
計算之利息。
第二審訴訟費用由上訴人負擔。
    事    實    及    理    由
一、程序方面：
  (一)按訴狀送達後，原告固不得將原訴變更或追加他訴，但如係
    擴張或減縮應受判決事項之聲明者，不在此限，民事訴訟法
    第446條第1項及第255條第1項第3款分別定有明文。被上訴
    人於原審反訴聲明：反訴被告即上訴人應給付反訴原告即被
    上訴人新臺幣（下同）460萬7577元及自民國（下同）91年3
    月15日起至清償日止，按年息5%計算之利息。於97年3月4日
    具狀減縮請求為：上訴人應給付被上訴人450萬元，及自91
    年3月15日起至清償日止，按年息5%計算之利息（見本院卷
    第146頁）。核屬減縮應受判決事項之聲明，依首開規定自
    屬合法，合先敘明。
  (二)再按當事人不得提出新攻擊或防禦方法，但事實發生於第一
    審法院言詞辯論終結後、或如不許其提出顯失公平者，不在
    此限，民事訴訟法第447條第1項第2、6款分別定有明文。上
    訴人基於侵權行為損害賠償請求權於原審提起後位訴訟，請
    求原審共同被告羅湘瀅（原名羅愛蓉，已判決確定）與被上
    訴人應連帶給付上訴人508萬元及自起訴狀繕本送達翌日起
    至清償日止，按年利率5%計算之利息一節；由於上訴人於原
    審言詞辯論終結後始知原審未就後位訴訟為裁判，其於本院
    就此作為抵銷抗辯，況如不准許亦將顯失公平，故本院依上
    開規定應就損害賠償債權為實體審理，先予說明。
二、本件被上訴人主張略以：上訴人前於89年9月1日向被上訴人
    投保AO萬年春終身壽險與AIEN如意增額養老壽險（保單號碼
    分別為Ｚ000000000-00、Ｚ000000000-00，以下合稱系爭保單
    ），羅湘瀅以上訴人名義持系爭保單向被上訴人借款，被上
    訴人分別於89年10月25日、91年3月15日匯款250萬元、200
    萬元至上訴人帳戶內。上訴人訴請確認前揭借貸關係不存在
    既已勝訴確定，則上訴人係無法律上原因受有450萬元利益
    ，致被上訴人受有損害，爰依不當得利之法律關係請求上訴
    人返還等語。於原審提起反訴聲明：反訴被告即上訴人應給
    付反訴原告即被上訴人460萬7577元及自91年3月15日起至清
    償日止，按週年利率5%計算之利息（原審判決被上訴人勝訴
    ，上訴人不服提起上訴，被上訴人於本院減縮請求如前）。
    並答辯聲明：上訴駁回。
三、上訴人則以：兩造就系爭保單借貸關係並不存在，被上訴人
    雖將450萬元撥入上訴人帳戶，但是羅湘瀅擅自領取上開款
    項，上訴人並未受有利益。再者，被上訴人明知借貸關係不
    存在竟撥款，自不得向上訴人請求返還。其次，上訴人當時
    並不知撥款情事，迨93年知悉時，款項早經羅湘瀅提領一空
    ，前開利益已不存在，上訴人免負返還責任。縱使上訴人應
    負不當得利返還責任，由於羅湘瀅當時係被上訴人員工，聲
    稱可代辦上訴人變更保單、領取紅利事，上訴人遂將存摺、
    印章交付羅湘瀅，其事後擅自領款顯係執行被上訴人職務或
    利用執行職務之機會而實施侵權行為，被上訴人應依民法第
    188條第1項負連帶賠償責任，上訴人得抵銷不當得利債務等
    語，資為抗辯。並上訴聲明：(一)原判決不利於上訴人部分廢
    棄（除減縮部分外）。(二)上開廢棄部分，被上訴人於第一審
    反訴及假執行之聲請均駁回。(三)如受不利判決，願供擔保請
    准宣告免為假執行（上訴人於原審提起本訴請求確認消費借
    貸關係不存在，原審判決上訴人勝訴，被上訴人就原審本訴
    部分未提起上訴，已告確定）。
四、兩造不爭執事實：
  (一)上訴人於89年9月1日經羅湘瀅招攬（84年6月1日起至92年4
    月1日止為被上訴人業務員），向被上訴人投保系爭保單，
    均為躉繳型保單，上訴人已交付保險費513萬3150元。
  (二)羅湘瀅持上開保單，以上訴人名義向被上訴人借款，被上訴
    人於89年10月25日將250萬元匯入上訴人設於中國信託敦北
    分行第0000000000000號帳戶（下稱中國信託帳戶）。羅湘
    瀅後以同一方式再向被上訴人借款，被上訴人於91年3月15
    日匯款200萬元至上訴人設於合作金庫宜蘭分行之第0000000
    000000號帳戶（下稱合庫帳戶）。
  (三)上訴人否認授權羅湘瀅代辦借款，於原審本訴先位聲明訴請
    確認兩造間上開二筆借貸關係不存在，原審為上訴人勝訴判
    決，現已確定（原審則記載撥款時間為89年10月24日、91
    年3月14日）。
五、本件爭點為：(一)被上訴人撥款450萬元，上訴人應否負不當
    得利返還責任？(二)羅湘瀅領取前開款項，被上訴人應否負僱
    用人連帶賠償責任？茲就兩造論點分述如下。
六、被上訴人主張其將450萬元撥入上訴人帳戶，上訴人應負返
    還義務；上訴人則辯稱被上訴人明知無給付義務竟執意撥款
    ，且上訴人知悉撥款情事時，款項已遭羅湘瀅領走，利益早
    已不存在云云。經查：
  (一)按無法律上之原因而受利益，致他人受損害者，應返還其利
    益，民法第179條前段定有明文。上訴人於原審本訴先位聲
    明訴請確認兩造間就系爭保單之借貸關係不存在，獲勝訴判
    決確定，已如前述。兩造既無借貸關係存在，則被上訴人先
    後將200萬元、250萬元匯入上訴人帳戶，上訴人係無法律上
    原因受有利益並致被上訴人受損，應將上開利益返還於被上
    訴人，足堪認定。
  (二)次按因清償債務而為給付，於給付時明知無給付之義務者，
    不得請求返還，民法第180條第3款固定有明文。惟該條款所
    謂明知無給付之義務，係指原無債務而直接及確定之故意認
    為有債務而為給付者而言，至於原無債務而誤以為有債務者
    ，縱其誤認係出於過失或重大過失，亦非明知而非債清償，
    仍無該條款之適用（最高法院94年度台上字第897號判決意
    旨參照）。上訴人雖以被上訴人未核對借據上簽名與上訴人
    不符、地址亦有出入、亦未依被上訴人內規由借款人親自洽
    辦或出具委託書由他人辦理，卻逕行核貸，顯屬明知無義務
    仍給付云云。然而以肉眼辨識借據與系爭保單簽名（見原審
    卷(一)第159、160、164及168頁），尚無法觀察二者顯有出入
    ，況上訴人將身分證與存摺影本等重要資料交予羅湘瀅（見
    同卷第161、162頁），450萬元又係匯入上開帳戶，客觀上
    足使人相信上訴人有意撥付款項入帳。至於被上訴人疏未審
    查委託書、詳加比對簽名等情，僅屬有無過失之問題，尚非
    原無債務而直接及確定之故意認為有債務而撥款，上訴人援
    引民法第180條第3款拒絕返還，並非可取。
  (三)再按不當得利之受領人，不知無法律上之原因，而其所受之
    利益已不存在者，免負返還或償還價額之責任，民法第182
    條第1項固定有明文。所受之利益已不存在者，非指所受利
    益之原形不存在者而言，原形雖不存在，而實際上受領人所
    獲財產總額之增加現尚存在時，不得謂利益已不存在（最高
    法院41年台上字第637號判例意旨可稽）；故所受之利益已
    不存在非指所受利益之原形不存在者而言，原形雖不存在，
    而實際上受領人所獲財產總額之增加現尚存在，不得謂利益
    不存在。如不當得利之受領人所受利益為金錢時，因金錢具
    有高度可代替性及普遍使用性，祇須移入受領人之財產中，
    即難以識別。是原則上無法判斷其存在與否，除非受領人能
    明確證明確以該金錢贈與他人，始可主張該利益不存在（最
    高法院93年度台上字第1980號判決意旨參照）。上訴人固謂
    前揭撥款早經羅湘瀅領取，上訴人知悉時已無利益存在云云
    ；然而450萬元入帳後即與上訴人金錢混同致無從區分利益
    原形，而屬上訴人所有並隨時可得提領之財物，上訴人財產
    總額既因被上訴人撥款而增加，自不得謂利益原形已不存在
    而免負返還責任，至於事後羅湘瀅之任意提領乃上訴人與羅
    湘瀅間債權債務之糾葛，不得謂上訴人之利益為不存在。
七、上訴人又稱羅湘瀅於執行被上訴人職務或利用執行職務之機
    會，擅自領取上開款項，被上訴人應負連帶賠償責任，茲以
    損害賠償債權抵銷不當得利債務云云。被上訴人則以羅湘瀅
    係受上訴人委任而辦理事務，非執行被上訴人職務，被上訴
    人不必負連帶賠償責任等語置辯。經查：
    按當事人主張有利於己之事實者，就其事實有舉證之責任，
    民事訴訟法第277條前段定有明文。上訴人固主張羅湘瀅聲
    稱代辦保單變更、領取紅利，上訴人遂交付存摺、印章云云
    ；惟依上訴人所陳，羅湘瀅確係受上訴人委託辦理事務，上
    訴人復自承將前開中國信託、合作金庫帳戶分別交予羅湘瀅
    、胡士豪保管（見本院卷第196頁背面），則羅湘瀅雖原係
    被上訴人職員，為被上訴人辦理保險事宜，但領款時顯非執
    行被上訴人職務或利用執行職務上機會以實施行為。其次，
    上訴人所提出羅湘瀅協議切結書僅記載「茲羅愛蓉於民國89
    年9月1日起至民國97年3月31日止，非法挪用質借甲○○所
    投保之富邦人壽保單…」等字（見原審卷(一)第5頁），均與
    上訴人所稱保單變更、領取紅利無關，本院自無從採信上訴
    人說詞。再其次，上訴人僅需提供帳號予被上訴人匯款即可
    收取紅利，其竟將存摺與印章交付羅湘瀅，尤與常情不符，
    殊難採信；其中合庫帳戶存摺、印章且由上訴人交付訴外人
    胡士豪保管，益徵上訴人所辯不足採信，被上訴人就羅湘瀅
    領款行為既無須依民法第188條第1項前段負連帶賠償責任，
    上訴人即無從抵銷被上訴人請求。
八、綜上所述，被上訴人主張為可採，上訴人所辯均無可取。被
    上訴人依據不當得利返還請求權，請求上訴人給付450萬元
    ，及自91年3月15日（即450萬元匯入上訴人帳戶次日）起至
    清償日止，按年息5%計算之利息，洵屬正當，應予准許。是
    則原審判命上訴人如數給付（減縮部分除外），並依據兩造
    聲請分別為准免假執行之宣告，於法並無違誤。上訴意旨指
    摘原判決此部分不當，求予廢棄改判，為無理由，應予駁回
    。又關於原判決主文第3項判令上訴人給付金額，被上訴人
    在本院已減縮，應由本院更正為如主文第2項所載。
九、本件為判決基礎之事證已明，兩造其餘主張、陳述及所提證
    據，經審酌後，認均與本件結論無礙，不再一一論列，併予
    敘明。
十、據上論結，本件上訴為無理由，依民事訴訟法第449條第1項
    、第78條，判決如主文。
中    華    民    國    97    年    4     月    22    日
                    民事第十三庭
                        審判長法  官  黃嘉烈
                              法  官  楊絮雲
                              法  官  吳燁山
正本係照原本作成。
如不服本判決，應於收受送達後20日內向本院提出上訴書狀，其
未表明上訴理由者，應於提出上訴後20日內向本院補提理由書狀
（均須按他造當事人之人數附繕本）上訴時應提出委任律師或具
有律師資格之人之委任狀；委任有律師資格者，另應附具律師資
格證書及釋明委任人與受任人有民事訴訟法第466條之1第1項但
書或第2項（詳附註）所定關係之釋明文書影本。
中    華    民    國    97    年    4     月    23    日
                              書記官  于  誠
附註：
民事訴訟法第466條之1（第1項、第2項）：
對於第二審判決上訴，上訴人應委任律師為訴訟代理人。但上訴
人或其他法定代理人具有律師資格者，不在此限。
上訴人之配偶、三親等內之血親、二親等內之姻親，或上訴人為
法人、中央或地方機關時，其所屬專任人員具有律師資格並經法
院認為適當者，亦得為第三審訴訟代理人。


司法院資訊處製作；財團法人民間司法改革基金會備份。
